臺灣高雄地方法院民事裁定　　　　　 100年度消債聲字第47號
聲　請　人　林玉桃
上列當事人依消費者債務清理條例之規定，聲請免責事件，本院
裁定如下：
    主  文
聲請人林玉桃不免責。
    理  由
一、按「法院為終止或終結清算程序之裁定確定後，除別有規定
    外，應以裁定免除債務人之債務。」；「債務人有下列各款
    情形之一者，法院應為不免責之裁定，但債務人證明經普通
    債權人全體同意者，不在此限：一、於7 年內曾依破產法或
    本條例規定受免責；二、隱匿、毀損應屬清算財團之財產，
    或為其他不利於債權人之處分；三、捏造債務或承認不真實
    之債務；四、因浪費、賭博或其他投機行為，致財產顯然減
    少或負擔過重之債務，而生開始清算之原因；五、於清算聲
    請前1 年內，已有清算之原因，而隱瞞其事實，使他人與之
    為交易致生損害；六、明知已有清算原因之事實，非基於本
    人之義務，而以特別利於債權人中之一人或數人為目的，提
    供擔保或消滅債務；七、隱匿、毀棄、偽造或變造帳簿或其
    他會計文件之全部或一部，致其財產之狀況不真確；八、故
    意於財產及收入狀況說明書為不實之記載，或有其他故意違
    反本條例所定義務之行為。」，消費者債務清理條例（下稱
    消債條例）第132 條、第134 條分別有明定。按消費者債務
    清理制度並非逕將債務人恣意消費所造成之債務任意轉嫁予
    債權人負擔，又債務人免責制度目的係在鼓勵勤勞誠實之債
    務人，並非縱容債務人奢侈浪費，倘債務人於聲請清算前之
    相當期間內，不當利用信用金融之機會，恣意從事非屬通常
    生活所需之鉅額或奢侈性、浪費性之消費，全然未慮及個人
    日後履行返還債務之能力，反而希冀利用消債條例中所定免
    責制度、濫用清算程序藉以規避償還責任，自與該條例立法
    本旨有違。
二、經查：
  (一)本件聲請人依消債條例之規定，聲請清算程序事件，前經本
    院以98年度消債清字第108 號裁定開始清算程序。嗣經本院
    司法事務官審酌聲請人收入及財產狀況，認聲請人之財產應
    不敷清償消債條例第108 條各款所定財團費用及財團債務，
    而依法以98年度司執消債清字第117 號裁定終止清算程序確
    定在案（司執消債清卷第158 頁），此有上開裁定及卷證可
    稽。
  (二)本件清算程序終止後，經本院函詢聲請人之各債權人就聲請
    人應否免責表示意見，其債權人澳商澳盛銀行集團股份有限
    公司（原荷蘭銀行，下稱澳盛銀行）、國泰世華商業銀行股
    份有限公司（下稱國泰世華銀行）、中國信託商業銀行股份
    有限公司（下稱中國信託銀行）、遠東國際商業銀行股份有
    限公司（下稱遠東銀行）、安泰商業銀行股份有限公司（下
    稱安泰銀行）、大眾商業銀行股份有限公司（下稱大眾銀行
    ）、台北富邦商業銀行股份有限公司（下稱富邦銀行），均
    具狀表示不同意聲請人免責，此有各該債權人回函可稽，是
    聲請人應否為免責，自繫於其是否不具消費者債務清理條例
    第134 條之各消極事由而定。
  (三)依上開債權人所提出之聲請人消費明細資料及函文所示，聲
    請人以澳盛銀行信用卡於94年4 月12日代償其他銀行171,00
    0 元；後以國泰世華銀行信用卡分別於91年3 月11日、92年
    9 月20日、93年3 月11日預借現金各10,000、10,000、20,0
    00元；復以中國信託銀行信用卡及現金卡於92年起預借現金
    89, 940 元，並申請該行之通信貸款364,518 元；又以遠東
    銀行信用卡於90年8 月、92年9 月及94年5 月分別代償中國
    信託銀行欠款42,200元、台新銀行欠款45,985元、玉山銀行
    欠款49, 349 元，及聯邦銀行欠款195,000 元；再向安泰銀
    行申請信用卡，並以該行信用卡於92年5 月分別代償富邦銀
    行欠款96,22 3 元及中國信託銀行欠款3,777 元。另以大眾
    銀行信用卡於91年12月分別代償中國信託銀行欠款39,898元
    、富邦銀行欠款47,000元及遠東銀行欠款41,000元（請見消
    債聲卷第14頁至第26頁、第30頁、司執消債清卷第42頁、消
    債聲卷第89頁、第92頁、第94頁）；又聲請人於積欠鉅額債
    務期間中，仍持信用卡密集且持續消費，依債權人所檢具聲
    請人之信用卡消費明細資料所示，聲請人不斷於知名百貨公
    司及大賣場刷卡消費，其中國泰世華銀行、中國信託銀行及
    大眾銀行信用卡部分於92年至95年間便於太平洋、漢神百貨
    及好事多賣場消費達39次。又除上開消費外，尚有多筆高額
    消費紀錄，聲請人分別以大眾銀行、國泰世華銀行及安泰銀
    行信用卡於93年10月22日、94年5 月3 日、94年8 月2 日至
    龜川生物科技股份有限公司刷卡消費115,500 元、40,000元
    、30,000元。以中國信託信用卡92年10月11日至遠傳刷卡消
    費18,500元、93年4 月18日至金弘笙汽車精品百貨刷卡消費
    13,000元，（請見本院卷第20頁至第48頁、第49頁至第52頁
    、第60頁、第77頁、第86頁至第95頁），查聲請人95年、96
    年所得分別為35,501元、0 元，換算每月所得為2,958 元、
    0 元，97年每月所得為0 元且名下無財產，有上開年度所得
    資料清單( 司執消債清卷第34頁、第51頁）、財產歸屬資料
    清單（司執消債清卷第35頁）、稅務電子閘門財產所得調件
    明細表為憑（司執消債清卷第91頁）。又聲請人自陳目前失
    業（見消債清卷第29頁），現生活開銷皆由配偶紀水標之固
    定收入負擔，查紀水標95年、96年之所得分別為611,200 元
    、470,743 元（見消債清卷第42頁、第52頁），97年所得為
    490,117 元（見消債清卷第92頁），換算95至97年每月所得
    為50,933元、39,228元、40 ,895 元。聲請人自陳其子紀政
    宇目前自給自足，故無申報扶養（見消債清卷第36頁）。參
    照高雄市95至97年每人每月最低生活費用分別10,072元、10
    ,708元、10,991元，以聲請人配偶紀水標平均每月43,685元
    之收入，扣除其與聲請人二人每月必要生活支出與雙親紀萬
    保、紀林纏扶養費10,000元後（見消債清卷第44頁），每月
    尚餘12,505元，足見聲請人配偶之收入應足以支應家中每人
    每月個人必要生活支出及扶養子女費用。退步言之，縱聲請
    人配偶無申報扶養聲請人，聲請人屆法定退休年齡尚有13年
    餘，應具有相當之工作能力，應積極工作以求有穩定收入並
    逐步清償借款。然依卷附債權人所提出相對人消費明細交參
    以觀，聲請人於上述期間仍有多筆鉅額消費或預借現金交易
    ，終至累積高額債務而無力償還，足見其確有未能撙節支出
    之消費習性甚明。再依其刷卡消費內容觀之，除一般生活必
    要開支外，另有多筆高額購物等非必要支出，綜此堪認相對
    人確有未能妥適衡量個人清償債務能力、恣意消費之情事致
    債務負擔過重。此外，本件業據部分債權人具狀請求本院勿
    為免責之裁定，足見相對人確未獲有全體債權人同意免責之
    情無訛，揆諸前揭說明，本件聲請人依法即不得免責，爰裁
    定如主文。
中    華    民    國   100    年    6     月    15    日
                  民事第三庭  法  官  劉傑民
上為正本係照原本作成。
如不服本裁定，應於裁定送達後10日內，以書狀向本院提出抗告
，並繳納抗告費新臺幣1 千元。
中    華    民    國   100    年    6     月    15    日
                              書記官  呂姿儀